【裁判字號】    88,訴,2681
【裁判日期】    890914
【裁判案由】    分割共有物
【裁判全文】
臺灣臺中地方法院民事判決          八十八年度訴字第二六八一號
    原      告  丙○○
    訴訟代理人  劉君毅  律師
    複  代理人  魏欣怡  住台中.
    訴訟代理人  曾慶崇  律師
    被      告  丁○○  住台中.
    訴訟代理人  甲○○  住台中.
    被      告  庚○○  住台中.
                乙○○  住同右.
                戊○○  住台中.
                壬○○  住台中.
                己○○  住台中.
    兼  右一人
    法定代理人  辛○○  住同右.
右當事人間請求分割共有物事件，本院判決如左：
    主      文
被告庚○○、乙○○、戊○○、壬○○、己○○、辛○○應就被繼承人陳金源所有台
中縣龍井鄉○○段水裡社小段一四七之一地號、旱、面積○、○八三四公頃、應有部
分為三二四○之二七○之土地，辦理繼承登記。
兩造共有前項土地，分割為如附圖一所示：（１）部分面積○、○○七一公頃由被告
丁○○取得；（２）部分面積○、○○六四公頃由被告庚○○、乙○○、戊○○、壬○○、己○○、辛○○按應繼分比例，保持公同共有；（３）部分面積○、○○六三
公頃由兩造按原應有部分之比例，保持分別共有；（４）部分面積○、○六三六公頃
由原告丙○○取得。
訴訟費用由被告丁○○負擔十二分之一，由被告庚○○、乙○○、戊○○、壬○○、
己○○、辛○○連帶負擔十二分之一；餘由原告負擔。
    事      實
甲、原告方面：
一、聲明：如主文所示。
二、陳述：緣台中縣龍井鄉○○○段水裡社小段一四七之一地號、旱、面積○、○八
    三四公頃土地為兩造所共有，原告應有部分為三二四○分之二六七三，被告丁○○之應有部分為三二四○分之二九七，訴外人即被告庚○○、乙○○、戊○○、
    壬○○、己○○、辛○○之被繼承人陳金源之應有部分為三二四○分之二七○。
    上開土地兩造並無不為分割之特約，亦無因使用目的不能不割之情事，但因兩造
    無法為協議分割，且被告庚○○、乙○○、戊○○、壬○○、己○○、辛○○至
    今仍未辦理繼承登記。爰訴請命被告庚○○、乙○○、戊○○、壬○○、己○○
    、辛○○辦理繼承登記後，分割如附圖一所示。
三、對被告抗辯所為之陳述：依被告丁○○所提如附圖二所示之分割方案，兩造繼續
    保持共有之道路面積，顯較原告所提如附圖一所示之分割方案為多，故應以原告
    所提如附圖一所示之分割方案，較為可採。
四、證據：提出土地登記謄本五紙，地籍圖謄本、繼承系統表各一紙，鑑定圖、土地
    使用分區證明書各二紙，戶籍謄本九紙為證。並聲請勘驗現場，並囑託地政機關
    派員會同測量。
乙、被告丁○○方面：
一、聲明：同意分割。
二、陳述：
（一）不同意原告之分割方案。
（二）主張依伊所提附圖二所示之分割方案分割。蓋依伊所之分割方案分割，被告庚○○、乙○○、戊○○、壬○○、己○○、辛○○所分得之土地，可以四面均
      面臨道路，被告丁○○所分得之土地，有三面可以面臨道路，至原告所分得之
      道路，亦有二面可以面臨道路，有利兩造日後之土地開發、利用。
三、證據：提出民事判決二紙，民事聲明上訴狀、鑑定圖、民事裁定、確定證明書、
    函各一紙為證。
丙、被告庚○○、乙○○、戊○○、壬○○、己○○、辛○○方面：
一、聲明：同意分割。
二、陳述：對原告所提分割方案沒有意見，請法院公平分割。
丁、本院依職權將原告、被告丁○○所提與本院依職權製作之分割方案，函送地政機
    關繪製成果圖。
    理      由
一、按各共有人得隨時請求分割共有物。但因物之使用目的不能分割，或契約訂有不
    分割之期限者，不在此限，民法第八百二十三條第一項定有明文。原告主張：上
    開土地為兩造依前揭應有部分比例共有，且並無不為分割之特約，亦無因使用目
    的不能不割之情事，但兩造無法為協議分割，而被告庚○○、乙○○、戊○○、
    壬○○、己○○、辛○○尚未辦理繼承登記之事實，業據其提出土地登記謄本五
    紙，地籍圖謄本、繼承系統表各一紙，鑑定圖、土地使用分區證明書各二紙，戶
    籍謄本九紙為證，為被告所不爭執，此部分自堪信為真實。準此，原告訴請命被
    告庚○○、乙○○、戊○○、壬○○、己○○、辛○○辦理繼承登記後，裁判分
    割上開土地，洵屬有據。
二、本院經審酌：（一）上開土地係一長方梯形之土地，東方同地段一四八之一地號
    土地為訴外人所有之私有巷道，北方同地段四四六地號土地為公用道路，南方同
    地段一四七地號及西方同地段一四七地號土地，兩造均為共有人之一，有原告所
    提土地登記謄本三紙、地籍圖謄本一紙在卷可參，復經本院勘驗現場，並囑託地
    政機關派員會同測量屬實，分製有勘驗筆錄、略圖及成果圖各一紙在卷可稽。（
    二）如依原告所提如附圖一所示之分割方案，兩造分割後，原告所分得之土地，
    可經由兩造繼續保持共有供道路使用之如附圖一所示（３）部分面積○、○○六
    三公頃土地，或東方同地段一四八之一土地之私有巷道，至北方同地段四四六地
    號土地之公用道路，對外聯絡。而被告丁○○與被告庚○○、乙○○、戊○○、
    壬○○、己○○、辛○○所分得之土地，亦均直接面臨北方同地段四四六地號土
    地之公用道路，可對外聯絡。（三）再者，依原告所提如附圖一所示之分割方案
    分割後，兩造所分得之土地，均尚屬方正，有利日後開發、利用。又因西方同地
    段一四七之土地號土地，兩造亦同為共有人之一，將如附圖一所示（３）部分面
    積○、○○六三留作道路用，由兩造繼續保持共有，亦有助於該筆土地日後分割
    時，加以利用。（四）況依原告所提上開分割方案，被告所分得之土地，均直接
    面臨北方同地段四四六地號土地之公用道路，理較原告所分得未直接面臨該公用
    道路之土地為佳等一切情狀後，認原告所提上開如附圖一所示之分割方案，堪稱
    妥適、公允。
三、至被告丁○○固主張：應依如附圖二所示之分割方案分割云云，惟查：（一）如
    依原告所提如附圖一所示之分割方案，分割後，兩造繼續保持共有、供道路使用
    之土地面積，僅有○、○○六三公頃（即（３）部分）。如依被告丁○○所提如
    附圖二所示之分割方案，分割後兩造繼承保持共有供道路使用之土地面積，多達
    ○、○○八八公頃（即丁部分）。足見依原告所提如附圖一所示之分割方案分割
    ，兩造所得分得單獨所有之土地面積較多，對兩造較為有利。（二）且如依原告
    所提如附圖一所示之分割方案，分割後，兩造繼續保持共有之道路寬度，亦較被
    告丁○○所提如附圖二所示之分割方案之道路為寬，而有利於兩造日後開發、利
    用所分得之土地。（三）基此，故本院認原告所提如附圖一所示之分割方案，顯
    較被告丁○○所提如附圖二所示之分割方案可採。
四、綜上所述，原告請求被告庚○○、乙○○、戊○○、壬○○、己○○、辛○○應
    就被繼承人陳金源所有台中縣龍井鄉○○段水裡社小段一四七之一地號、旱、面
    積○、○八三四公頃、應有部分為三二四○之二七○之土地，辦理繼承登記；另
    請求判決兩造共有前開土地，分割為如附圖一所示：（１）部分面積○、○○七
    一公頃由被告丁○○取得；（２）部分面積○、○○六四公頃由被告庚○○、乙○○、戊○○、壬○○、己○○、辛○○按應繼分比例，保持公同共有；（３）
    部分面積○、○○六三公頃由兩造按原應有部分之比例，保持分別共有；（４）
    部分面積○、○六三六公頃由原告丙○○取得，均為有理由，應予准許。
據上論結，本件原告之訴為有理由，依民事訴訟法第七十八條、第八十一條第二款，
第八十五條第一項但書、第二項，判決如主文。
中      華      民      國    八十九    年      九      月      十四    日
                            臺灣臺中地方法院民事第三庭
~B法    官  唐敏寶
右為正本係照原本作成
如不服本判決，應於判決送達後二十日內，向本院提出上訴狀。
中      華      民      國    八十九    年      九      月      十四    日
~B書 記 官


司法院資訊處製作；財團法人民間司法改革基金會備份。
